臺灣高等法院高雄分院刑事判決　　　　94年度上訴字第379 號
上　訴　人
即　被　告　甲○○
選任辯護人　林石猛律師
　　　　　　邱揚勝律師
　　　　　　陳韋利律師
上列上訴人因違反毒品危害防制條例案件，不服臺灣高雄地方法
院93年度訴字第2149號中華民國94年2 月22日第一審判決（起訴
案號：臺灣高雄地方法院檢察署93年度毒偵字第2882號），提起
上訴，本院判決如下：
     主  文
上訴駁回。
     事  實
一、甲○○曾於民國82年間因違反肅清煙毒條例等案件，經本院
    裁定應執行刑有期徒刑8 年，褫奪公權4 年確定，經執行後
    於84年11月29日假釋出獄。嗣甲○○於假釋期間因違反肅清
    煙毒條例案件，經臺灣高雄地方法院判處有期徒刑3 年2 月
    確定，其假釋因而被撤銷，於87年3 月5 日入監執行，於91
    年11月6 日假釋出獄，現仍於假釋期間。又其另於87年間因
    施用毒品案件，經臺灣高雄地方法院以87年度毒聲字第157
    號裁定送觀察、勒戒後，認有繼續施用毒品之傾向，再以87
    年度毒聲字第1572號裁定施以強制戒治，於88年8 月6 日強
    制戒治期滿執行完畢，並經臺灣高雄地方法院檢察署檢察官
    以88年度戒毒偵字第47號不起訴處分確定。詎甲○○仍不知
    悔改，於強制戒治執行完畢5 年內之93年5 月13日15時46分
    許回溯96小時內之某時（起訴書誤載為回溯24小時內之某時
    ），在不詳地點施用第一級毒品海洛因一次。嗣於同年5 月
    13日15時46分許，甲○○因上述假釋中付保護管束案件，至
    臺灣高雄地方法院檢察署向觀護人報到時並接受尿液檢驗，
    經檢察官將其尿液送驗呈現嗎啡陽性反應，而查悉上情。
三、案經臺灣高雄地方法院檢察署觀護人簽請臺灣高雄地方法院
    檢察署檢察官偵查起訴。
    理  由
一、被告甲○○於本院審理中否認有施用海洛因行為，辯稱：伊
    雖曾因施用毒品入監服刑，但出監後即未再施用任何毒品，
    可能因咳嗽而服用「抗痛寧」感冒液，致尿液檢驗結果呈現
    嗎啡陽性反應等語。經查：
  (一)被告於93年5 月13日15時46分許，在臺灣高雄地方法院檢察
    署親自排放之尿液，經檢察官囑託長榮大學醫學研究中心（
    以下簡稱：長榮醫學中心）檢驗結果，呈嗎啡陽性反應（濃
    度905 NG／ML），可待因呈陽性反應（濃度414NG ／ML），
    有該中心93年5 月25日檢驗報告及臺灣高雄地方法院檢察署
    受保護管束人尿液檢體監管紀錄表各一份可參（見偵查卷第
    2 頁、第3 頁）。被告前開採集之尿液，經檢察官再行囑託
    高雄醫學大學附設中和紀念醫院（以下簡稱：高醫）鑑定結
    果，也呈現嗎啡陽性反應（濃度493 NG／ML）及可待因陰性
    反應，有該院93年7 月27日9307─169 號檢驗報告可稽（見
    偵查卷第24頁）。前述2 份檢驗報告之嗎啡濃度及可待因是
    否為陽性反應部分有所歧異；惟此係因尿液儲存時，尿液中
    成分因其他因素而分解，而高醫係於長榮醫學中心檢驗完畢
    後約2 個月再分析，故其嗎啡濃度自905 NG／ML下降至493
    NG／ML，可待因則呈陰性反應（依高醫數據，可待因濃度小
    於300NG ／ML時判讀為陰性），故該數據變化，是該尿液變
    化係尿液儲存引起之合理變化，有高醫93年11月30日高醫附
    秘字第0930003388號函可參（見原審卷第60頁），故難以上
    述2 次鑑定報告之數據不同，即認其為不可採。
  (二)尿液檢驗結果之正確性受到諸多因素之影響，如檢體簽收、
    處理、分析、文件處理及各檢體驗單位所訂定之即閾值不同
    等，均會影響到最後結果之判讀，目前尿液中煙毒之檢驗方
    法分述如下：一般實驗室接到尿液煙毒檢驗申請時，第一步
    驟為利用EIA （酵素免疫分析法）做初步篩檢，如篩檢濃度
    小於閾值即判讀為陰性反應；如篩檢濃度大於閾值，則必須
    進一步做確認試驗，確認試驗方法之原理須異於篩檢方法之
    原理，確認試驗方法目前國內常用的方法計有TOXI─LAB （
    毒物層析法）、GC（氣體色層分析法）、GC／MS（氣相層析
    質譜儀分析法）等方法，依各實驗單位設備不同，選用方法
    而有不同，其精密度依次為氣相層析質譜儀分析法優於氣體
    色層分析法優於毒物層析法。再者，所謂「氣相層析質譜儀
    」包括「氣相層析儀」及「質譜儀」二部分，在「氣相層析
    儀」部分，其方法為將物質氣化後，再經分析管分離，由於
    各種物質之沸點及對管柱之吸附力不同，在經過檢測器測定
    後，表現出不同的滯留時間，利用滯留時間來判定是何種物
    質；而「質譜儀」部分為檢測器，能將物質撞擊成碎片，記
    錄其質譜圖，因每個化合物之鍵結能力不同，故不同之物質
    會有其特定之質譜圖，因此在物質之判斷上有若指紋鑑定，
    理論上如果扣除人為因素（例如檢體之間的污染），氣相層
    析質譜儀之精確度接近百分之百，幾乎不會有偽陽性反應產
    生。是以，本件經向被告採集之尿液，經送請長榮醫學中心
    及高醫均分別以免疫學分析法及氣相層析質譜儀分析法交互
    檢驗，檢出被告尿液確含有嗎啡之陽性反應，揆諸前揭說明
    ，自足以排除偽陽性反應產生之可能。
  (三)被告固辯以：可能因其曾服用「抗痛寧」感冒液，致尿液檢
    驗結果呈現嗎啡陽性反應。惟依行政院衛生署藥品許可資料
    ，「抗痛寧」感冒液不含嗎啡、可待因或服用後可代謝成嗎
    啡或可待因等成分，故服用後尿液不致檢出嗎啡或可待因之
    成分，有行政院衛生署管制藥品管理局93年9 月14日管檢字
    第0930008824號函在卷可稽（見原審卷第46頁）。再經本院
    依被告聲請將該「抗痛寧」藥劑，囑託高醫檢驗結果，其嗎
    啡及可待因均呈陰性反應，有該院94年5 月10日9405─44號
    檢驗報告可參（見本院卷第66頁），是該藥劑既不含嗎啡及
    可待因成份，被告自無因服用該藥劑，致其尿液檢驗結果呈
    現嗎啡陽性反應之可能。
  (四)又經原審將93年5 月13日對被告所採尿液，及於原審審理中
    所採尿液，囑託法務部調查局鑑定結果，雖認93年5 月13日
    所採尿液因腐敗，致無法檢出HVI，但依據遺傳法則推定，
    兩瓶尿液之粒線體DNA HVII序列均相等，因此認該2 瓶尿液
    極可能（機率為98.71%）為同一人或同一母系血緣關係者所
    有，有該局93年12月13日調科肆字第09300523050 號鑑定通
    知書可參（見原審卷第75頁），故本件也無誤以他人尿液為
    被告之尿液加以檢驗之可能。
  (五)又嗎啡之半衰期（血中濃度減半所需之時間）大約為3 小時
    ，而服用海洛因後24小時內，約有服用量之80% 排泄於尿液
    中，惟其於尿液中排出之時間，均與使用劑量、使用頻率、
    被採樣者飲用水量之多寡及其體內代謝情況等因素皆有相關
    性，故依個案而異，一般可檢驗出海洛因之最長時間為海洛
    因服用後2 至4 天，此業經行政院衛生署管制藥品管理局於
    91年10月3 日以該署管檢字第110436號函釋明確。故足認定
    被告確曾於93年5 月13日15時46分許回溯96小時內之某時，
    在不詳地點施用海洛因之犯行。至被告於93年9 月3 日於原
    審法院採集之尿液，經原審囑託高醫檢驗之結果，固呈現嗎
    啡及可待因陰性反應，有該院9309─266 號檢驗報告在卷可
    稽（見原審卷第51頁），另被告亦提出於93年6 月21日自行
    前往衛生署旗山醫院作尿液檢驗，其結果為嗎啡陰性反應之
    之檢驗報告，以證明其無施用嗎啡行為；惟一般可檢驗出海
    洛因之最長時間為海洛因服用後2 至4 天，業如前述，則該
    鑑定結果僅能證明被告自前開採集尿液時回溯96小時內未施
    用海洛因，尚不能據此證明於93年5 月13日15時46分許回溯
    96小時內之某時，並無施用海洛因之犯行，而為有利於被告
    之認定。又本件事證已經明確，被告聲請傳訊柯美珠及眾安
    生活藥妝店負責人以證明被告有購買及服用「抗痛寧」之事
    實，及聲請將被告在原審採集之毛髮（93年9 月3 日採集）
    送鑑定是否有嗎啡陽性反應，即無必要，均附此敘明。
  (六)被告前於87年間因施用毒品案件，經原審法院以87年度毒聲
    字第157 號裁定送觀察、勒戒後，認有繼續施用毒品之傾向
    ，再以87年度毒聲字第1572號裁定施以強制戒治，於88年8
    月6 日強制戒治期滿執行完畢，並經臺灣高雄地方法院檢察
    署檢察官以88年度戒毒偵字第47號不起訴處分確定，此有臺
    灣高等法院被告全國前案記錄表、臺灣高雄地方法院檢察署
    刑案資料查註紀錄表及全國施用毒品案件紀錄表等件附卷可
    參。綜上所述，被告於前揭強制戒治執行完畢後，5 年內再
    犯毒品危害防制條例第10條第1 項之罪，依毒品危害防制條
    例第23條第2 項規定，應依法追訴處罰。
二、核被告所為，係犯毒品危害防制條例第10條第1 項之施用第
    一級毒品罪。被告持有第一級毒品進而施用，其持有之低度
    行為，應為施用之高度行為吸收，不另論罪。
四、原審認被告罪證明確，因而適用毒品危害防制條例第10條第
    1 項規定，並審酌被告被告前因違反毒品危害防制條例案件
    ，經送強制戒治後，仍未能徹底戒絕毒品，再犯本件施用毒
    品罪，且於犯罪後卸責飾詞，矢口否認犯行，犯罪後態度不
    佳，益見其無戒毒悔改之意，惟念其施用毒品，乃戕害一己
    之身體健康，所為尚未害及他人，本諸施用毒品者均有相當
    程度之成癮性及心理依賴，其犯罪心態與一般刑法犯罪之本
    質並不相同，容應以病人之角度為考量，並側重適當之醫學
    治療及心理矯治為宜等一切情狀，量處有期徒刑1 年，核其
    認事用法，核無不合，量刑亦屬允當。被告上訴意旨否認犯
    罪，指摘原判決不當，為無理由，應予駁回。
據上論斷，應依刑事訴訟法第368條，判決如主文。
本案經檢察官彭南雄到庭執行職務。
中　　華　　民　　國　　94　　年　　5 　　月　　31　　日
                  刑事第三庭    審判長法  官  周賢銳
                                      法  官  謝宏宗
                                      法  官  黃仁松
以上正本證明與原本無異。
如不服本判決應於收受本判決後10日內向本院提出上訴書狀，其
未敘述上訴理由者，並得於提起上訴後10日內向本院補提理由書
狀（均須按他造當事人之人數附繕本）「切勿逕送上級法院」。
中　　華　　民　　國　　94　　年　　5 　　月　　31　　日
                                      書記官  鄭翠芬
附錄本判決論罪科刑法條：
毒品危害防制條例第10條第1 項：
施用第一級毒品者，處6月以上5年以下有期徒刑。
